臺灣臺南地方法院民事判決　　　　　　 100年度簡上字第58號
上　訴　人
即　被　告　余育仁
被 上 訴人
即　原　告　大眾商業銀行股份有限公司
法定代理人　陳建平
訴訟代理人　陳怡君
上列當事人間請求清償消費款事件，上訴人對於民國100年2月25
日本院100年度南簡字第13號第一審判決，提起上訴，經本院於
中華民國100年6月29日言詞辯論終結，判決如下：
    主  文
原判決第一項關於命上訴人給付超過「新臺幣拾捌萬伍仟貳佰伍
拾元及自民國九十九年一月二十八日起至清償日止，按週年利率
百分之十九點七一計算之利息，暨每月按新臺幣參佰元計算之違
約金」部分，及該部份假執行之宣告，暨訴訟費用之裁判均廢棄
。
上開廢棄部分，被上訴人在第一審之訴駁回。
其餘上訴駁回。
第一、二審訴訟費用由上訴人負擔百分之九十七，餘由被上訴人
負擔。
    事實及理由
一、被上訴人起訴主張：
  (一)上訴人於民國98年9月4日向被上訴人請領信用卡使用（下稱
    系爭信用卡），依約上訴人得於特約商店記帳消費，惟各月
    消費款應依被上訴人寄送之信用卡消費明細月結單所定日期
    及方式繳付帳款，如逾期未付即按年息百分之19.71計算遲
    延利息，並按月計付逾期違約金新臺幣（下同）300元，又
    系爭信用卡尚可由上訴人臨櫃或電話申請借款，經確認本人
    身分及撥款帳戶後完成借款，上訴人曾於98年9月11日申請
    借款19萬元（下稱系爭19萬元借款），經被上訴人扣除手續
    費4,750元後，撥款185,250元至上訴人帳戶，惟上訴人並未
    依約按期還款，爰依消費借貸關係請求上訴人給付19萬元，
    並自99年1月28日起至清償日止，按週年利率百分之19.71計
    算之利息，暨每月按300元計算之違約金。
  (二)對於上訴人抗辯之陳述：
    系爭19萬元借款之申貸錄音資料及提款錄影資料，因逾保存
    期限甚久，故已無相關資料留存，惟被上訴人於客戶來電申
    請信用卡貸款時，會就本人身份證統一編號、出生日期、聯
    絡人、最近1筆消費款、最近1次繳款日期或金額等等，隨機
    就其中4項核對，以確認本人身分，再核撥貸款至本人帳戶
    。上訴人雖辯稱其系爭信用卡、銀行帳戶等資料遭友人田孟
    訓詐騙、侵占，並已提出刑事告訴（田孟訓通緝中）云云，
    然未舉證以實其說，應不足採信。況縱上訴人所言並未實際
    收到系爭借款，然被上訴人既已撥款至上訴人帳戶內，上訴
    人如何使用，屬上訴人權限，與本案無涉。
  (三)並聲明：上訴駁回。
二、上訴人則以：
  (一)上訴人委託友人田孟訓代辦申請系爭信用卡，惟伊所有之身
    分證、健保卡、信用卡、存摺、印章、密碼、提款卡等資料
    ，於98年9月9日即均遭田孟訓的老闆（綽號仁哥）取走。伊
    並未以電話向被上訴人申請系爭19萬元借款，亦未收到系爭
    19萬元借款。被上訴人事後未再以電話聯絡上訴人，或以簡
    訊告知確認借款，讓上訴人有所警覺，採取防範措施，被上
    訴人有行政上過失。
  (二)上訴人尚未接獲系爭信用卡及信用貸款核准之消息時，田孟
    訓及「仁哥」等人就知道被上訴人核准系爭信用卡及信用貸
    款，並且知道系爭信用卡會在98年9月9日寄到上訴人住家，
    當天並到上訴人家中守候，顯見被上訴人內部管理及放款程
    序有疏失。被上訴人未給上訴人明確答覆，僅以「本行未委
    託代辦公司招攬業務」回應，此說法是不負責任的老大作風
    ，被上訴人本案對於上訴人是否逾放；是否有行政疏失，損
    及上訴人權利；承辦人員及工作人員之品德操守為何；是否
    與詐騙成員掛勾等，均有待商榷。本案絕非單一個案，被上
    訴人應清查貸款呆帳，找出與代辦公司掛勾的承辦人員，幫
    助司法釐清真相始末。
  (三)上訴人曾向被上訴人掛失，並將被盜領詐騙等情，告知承辦
    人，並報警處理，被上訴人未配合警方辦案，而錯失破案良
    機，是被上訴人內部管理有問題。本案因被上訴人管理及放
    款程序瑕疵，造成上訴人損失，而上訴人也提出刑事告訴，
    尚由檢察官偵查中，是否等主嫌通緝到案，案情明朗化再做
    債權裁定。
  (四)並聲明：原判決廢棄；被上訴人第一審之訴駁回。
三、兩造不爭執事項：
  (一)上訴人於98年9月間委託代辦公司向被上訴人申辦系爭信用
    卡（見原審卷第18頁），被上訴人於98年9月4日核發系爭信
    用卡，上訴人並有收到被上訴人所核發之系爭信用卡。
  (二)系爭信用卡消費額度為19萬元，並兼具借款功能。被上訴人
    於98年9月10日曾接獲自稱「余育仁」之來電，申請借款19
    萬元，被上訴人於98年9月11日撥款185,250元【扣除手續費
    4,750元】至上訴人申設於大眾銀行臺南分行帳號000000000
    000號帳戶（即系爭19萬元借款）。
四、本件爭點：
    被上訴人請求上訴人給付系爭19萬元借款有無理由？
五、得心證之理由：
  (一)上訴人於98年9月間委託代辦公司向被上訴人申辦系爭信用
    卡；被上訴人於98年9月4日核發系爭信用卡；上訴人並收到
    被上訴人所核發之系爭信用卡；被上訴人於98年9月10日曾
    接獲自稱「余育仁」之來電，申請借款19萬元；被上訴人於
    98年9月11日撥款185,250元【扣除手續費4,750元】至上訴
    人申設於大眾銀行臺南分行帳號000000000000號帳戶；系爭
    19萬元借款迄未清償等情，業據被上訴人提出系爭信用卡申
    請書、信用卡帳單影本，及撥款資料查詢等件附卷為憑，並
    為兩造所不爭執，堪信為真實。
  (二)上訴人雖以伊所有之系爭信用卡、身分證、健保卡、存摺、
    印章、密碼、提款卡等資料，於98年9月9日均遭訴外人「仁
    哥」取走，故系爭19萬元借款非伊所借等語，茲為抗辯，惟
    上訴人為69年次，學歷為研究所肄業，並曾擔任成功大學研
    究所助理，依其智識程度自應了解，將系爭信用卡及帳戶資
    料均交付他人，他人即得以該個人資料使用系爭信用卡。況
    上訴人另案告訴訴外人田孟訓詐欺刑事案件之告訴狀中自陳
    ：田孟訓為其認識多年友人，因田孟訓與地下錢莊有金錢糾
    紛，上訴人替田孟訓作保，並簽立本票以為擔保，嗣恐地下
    錢莊向其追討，乃依田孟訓提議向被上訴人申辦系爭信用卡
    ，之後，經訴外人「仁哥」告知田孟訓避不見面，上訴人恐
    遭地下錢莊迫害，故依「仁哥」所言，將系爭信用卡及帳戶
    資料交付「仁哥」，擬由「仁哥」出面調解債務，上訴人最
    後發現田孟訓是「仁哥」的手下，故上訴人應係遭田孟訓等
    人詐騙等語（見原審卷第13至14頁），顯見上訴人係將系爭
    信用卡、帳戶資料等件，交付「仁哥」，用以調解債務，自
    係授權他人使用系爭信用卡。至「仁哥」等人未將款項使用
    於為上訴人調解債務之事，係上訴人得否向「仁哥」等人請
    求返還或賠償之問題，而本件無涉。是上訴人據此主張拒絕
    返還系爭19萬元借款，尚難憑採。
  (三)惟按債權人除民法第205條限定週年百分之20之利息外，不
    得以折扣或其他方法，巧取利益，民法第206條定有明文。
    又民法第206條係屬強制規定，若當事人間所約定之契約條
    款，違反該條規定，其約定即屬無效，不因當事人間訂定之
    契約條款是否為定型化契約條款或個別磋商之條款有異，亦
    不因當事人間之契約條款，業經行政機關核可，即認該契約
    條款確定有效。次按定型化契約中之條款違反誠信原則，對
    消費者顯失公平者，無效；定型化契約中之條款有下列情形
    之一者，推定其顯失公平：一、違反平等互惠原則者；二、
    條款與其所排除不予適用之任意規定之立法意旨顯相矛盾者
    ；三、契約之主要權利或義務，因受條款之限制，致契約之
    目的難以達成者，消費者保護法第12條第1項、第2項亦分別
    定有明文。經查：系爭19萬元借款，被上訴人僅撥款185,25
    0元【扣除手續費4,750元】至上訴人帳戶乙情，有撥款資料
    可稽（見原審卷第39頁），復為兩造所不爭執，故該筆手續
    費相當於預收以年息百分之30.4（4750/190000X365/30=30.
    4%）計算之費用，再加上原約定之年息百分之19.71，已遠
    超過法定最高利率年息百分之20限制，被上訴人因收取手續
    費獲致鉅額利益，可見一斑。且該項手續費並未實際交付予
    借款人，卻由被上訴人將之計入上訴人應償還之總金額，實
    與預扣利息之巧取利益方式無何軒輊，自屬違反民法第206
    條之規定，該項手續費應不得計入被上訴人得請求金額內。
六、綜上所述，被上訴人本於消費借貸契約，請求上訴人給付18
    5,250元，及自99年1月28日起至清償日止，按週年利率百分
    之19.71計算之利息，暨每月按300元計算之違約金，為有理
    由，應予准許；至其超過此部分之請求，尚屬無據，應予駁
    回。原審就超出上開應准許之部分，為上訴人敗訴之判決，
    並為假執行及免為假執行之宣告，尚有未洽，爰由本院予以
    廢棄改判如主文第2項所示。至於上開應准許部分，原審判
    命上訴人給付，及為假執行及免假執行之宣告，核無違誤，
    上訴意旨就此部分仍執陳詞，指摘原判決不當，求予廢棄，
    為無理由，應予駁回此部分之上訴。
七、本件事證已臻明確，兩造其餘主張陳述及所提之證據，經本
    院斟酌後，認與判決結果不生影響，均毋庸再予論述，附此
    敘明。
八、據上論結，本件上訴人之上訴為一部有理由，一部無理由，
    依民事訴訟法第436條之1第3項、第449條第1項、第450條、
    第79條，判決如主文。
中    華    民    國   100    年    7     月    13    日
                  民事第三庭   審判長  法官  杭起鶴
                                       法官  張玉萱
                                       法官  王淑惠
以上正本係照原本作成。
本判決不得上訴。
中    華    民    國   100    年    7     月    13    日
                                書記官  任婉筠